【裁判字號】    95,上易,560
【裁判日期】    951122
【裁判案由】    詐欺
【裁判全文】
臺灣高等法院臺南分院刑事判決  九十五年度上易字第五六０號
上訴人  臺灣嘉義地方法院檢察署檢察官
上訴人
即被告  丙○○
上列上訴人因被告詐欺案件，不服臺灣嘉義地方法院九十五年度
易字第一一七號中華民國九十五年八月十七日第一審判決（起訴
案號：臺灣嘉義地方法院檢察署九十五年度偵字第九０二號），
提起上訴，本院判決如下：
    主    文
上訴駁回。
    事    實
一、丙○○係甲○○前夫陳明鐘之胞姐，原在大陸地區經營發泡
    製品工廠，甲○○則於民國（下同）九十年間辦理移民澳洲
    ，並於九十一年七月四日與陳明鐘完成離婚手續，而長期未
    返回臺灣。丙○○於九十三年一月二十五日由大陸地區返回
    位於嘉義市○○路一三七號二樓娘家時，見玉山商業銀行股
    份有限公司（下稱玉山銀行）因屆期換發甲○○所申辦之信
    用卡而寄發至上開地址之卡號0000000000000000號信用卡乙
    張及該張信用卡之預借現金密碼函，思及其在大陸地區所經
    營之工廠欠缺資金週轉，竟起意冒用該信用卡至自動付款設
    備預借現金應急，而意圖為自己不法之所有，利用原本即得
    持有、管領甲○○信件之機會，以變易持有為所有之意思將
    上開銀行所換發之信用卡乙張及預借現金密碼函予以侵占入
    己。再基於意圖為自己不法所有之概括犯意，於同年一月三
    十日中午十二時二十九分，先利用其不知情之配偶黃景賓至
    嘉義市○○路二四二號玉山銀行嘉義分行自動櫃員機，連續
    持用上開信用卡並輸入預借現金密碼，使該自動櫃員機辨識
    系統對真正持卡人之識別陷於錯誤，誤以為黃景賓係有正當
    權源之持卡人，分別支付其所輸入預借金額新臺幣（下同）
    三萬元、三萬元及二萬五千元共計三筆，不知情之黃景賓取
    得上開現金後均交予丙○○；復於翌日中午十二時許，親自
    至上開自動櫃員機，連續持用上開信用卡並輸入預借現金密
    碼，使該自動櫃員機辨識系統對真正持卡人之識別陷於錯誤
    ，誤以為丙○○係有正當權源之持卡人，分別支付其所輸入
    預借金額三萬元、三萬元及二萬五千元共計三筆，前後二日
    以此不正方法由該自動付款設備取得現金總計十七萬元，而
    足以生損害於甲○○及玉山銀行。嗣因甲○○上開信用卡預
    借現金之帳款遲未清償，玉山銀行經詢問甲○○後發覺案發
    時甲○○並不在臺灣，始查知上情。
二、案經玉山銀行訴請臺灣嘉義地方法院檢察署檢察官偵查起訴
    。
    理    由
一、按被告以外之人於審判外之陳述，雖不符刑事訴訟法第一百
    五十九條之一至同法第一百五十九條之四之規定，而經當事
    人於審判程序同意作為證據，法院審酌該言詞陳述或書面陳
    述作成時之情況，認為適當者，亦得為證據。當事人、代理
    人或辯護人於法院調查證據時，知有第一百五十九條第一項
    不得為證據之情形，而未於言詞辯論終結前聲明異議者，視
    為有前項之同意，刑事訴訟法第一百五十九條之五定有明文
    。查被告丙○○於準備程序中對於告訴人代理人乙○○於偵
    查中之指訴、玉山銀行嘉義分行自動櫃員機監視器翻拍被告
    丙○○及證人黃景賓提款照片各二幀、玉山銀行信用卡消費
    明細對帳單及預借現金明細表各一紙、檢察事務官與被害人
    甲○○之公務電話紀錄表、被害人甲○○簽具傳真之切結書
    、聲明書各一紙等證據方法均同意進行調查，復於審判程序
    中對於上開證據方法及玉山商業銀行股份有限公司執照、被
    害人甲○○入出境查詢結果、玉山銀行全買信用卡申請書、
    檢察事務官勘驗筆錄、甲○○的戶籍查詢結果、中華電信資
    料查詢結果（行動電話門號0000000000號）等證據方法列為
    證據進行調查表示無意見，且亦未於言詞辯論終結前對於上
    開證據方法之證據能力聲明異議，復經本院審酌上開言詞或
    書面陳述作成時之情況，認為適當，揆諸首揭規定，上開證
    據資料，自均具有證據能力，合先敘明。
二、訊據被告固坦承伊於上開時地確實曾先利用其不知情之配偶
    案外人黃景賓持用被害人甲○○上開信用卡至自動付款設備
    預借現金，翌日再由其本人持用上開信用卡至自動付款設備
    預借現金，前後共計得款十七萬元，並挪為其所營工廠週轉
    資金等事，惟矢口否認有侵占及以不正方法由自動付款設備
    取得他人之物犯行，辯稱：伊使用被害人甲○○上開信用卡
    係經甲○○於九十二年農曆年間口頭同意，信用卡為甲○○
    交付給伊，預借現金密碼亦為甲○○所告知，伊並非私自冒
    用該信用卡預借現金云云。
三、經查：
(一)被告於上開時地先利用其不知情之配偶黃景賓持用被害人甲○○上開信用卡至自動付款設備預借現金，再由其本人持用
    上開信用卡至自動付款設備預借現金，前後共計得款十七萬
    元，並挪為其所營工廠週轉資金之事實，迭據被告於原審及
    本院審理時供承不諱，核與告訴人代理人乙○○於偵查中之
    指訴情節相符，並有玉山銀行嘉義分行自動櫃員機監視器翻
    拍被告及案外人黃景賓提款照片各二幀、玉山銀行信用卡消
    費明細對帳單、預借現金明細表各一紙附卷可稽。此部份事
    證至為明確，堪以認定。
(二)被害人甲○○上開信用卡及預借現金密碼函係由玉山銀行於
    九十三年一月十四日因信用卡屆期換發而寄發至被告位於嘉
    義市○○路一三七號二樓娘家等情，業為告訴人代理人乙○○於偵查中之指訴明確；參以該張信用卡於九十三年一月至
    二月份之帳單寄送地址確為嘉義市○○路一三七號二樓等情
    ，此觀卷附玉山銀行信用卡消費明細對帳單之帳單寄送地址
    欄即明，而信用卡屆期換發均由發卡銀行以掛號信函寄送至
    各該信用卡之帳單地址，則為信用卡交易之交易常規，此乃
    眾所周知之事實，足認被害人甲○○上開信用卡及預借現金
    密碼函確係寄送至上開地址無訛。再徵諸被害人甲○○自九
    十二年三月六日離開臺灣出境後迄至九十三年十二月二十四
    日均未返回臺灣等情，有被害人甲○○之入出境記錄查詢結
    果一份附卷可參（見交查卷第三十一、三十二頁），足認上
    開信用卡及預借現金密碼函並非由被害人甲○○親自收受無
    疑。被告固辯稱：伊使用甲○○上開信用卡係經甲○○於九
    十二年農曆年間口頭同意，信用卡為甲○○交付給伊，預借
    現金密碼亦為甲○○所告知云云，然該張信用卡於九十三年
    初始因換發寄送至上開地址，且被害人甲○○亦未親自收受
    ，自無可能於該張信用卡換發寄送之前一年即預先口頭同意
    被告使用該張信用卡，甚至於未收受該張信用卡及預借現金
    密碼函之情形下，親自轉交該張信用卡予被告，並告知預借
    現金密碼，是被告上開辯詞顯與事實相違。此外，被害人甲○○並未授權被告使用其上開信用卡等情，亦有檢察事務官
    與被害人甲○○之公務電話紀錄表、被害人甲○○簽具傳真
    之切結書、聲明書各一紙附卷可憑，益證被告上開辯詞之不
    實，純係卸責之詞，不足採信。
(三)發卡銀行所核發之信用卡均需以本人名義持用，不得轉借、
    讓與等情，此為信用卡交易之通例，本為眾所周知之事實，
    而被告於案發前已有使用自己名義信用卡之社會經驗，亦明
    知上開信用卡使用之常規等情，則為被告於原審審理時供承
    在卷（見一審卷第六十九頁）。而被告因其在大陸地區所經
    營之工廠欠缺資金週轉，始持用被害人甲○○之信用卡至自
    動付款設備預借現金應急等情，則據被告坦認不諱（見一審
    卷第六十七頁）；參以被告於取得被害人甲○○之上開信用
    卡及預借現金密碼函後，更進而冒用被害人甲○○名義撥打
    玉山銀行信用卡服務專線，將該信用卡之帳單地址更改至其
    位於嘉義市○○路一六九號之辦公處所等情，業據原審勘驗
    該通電話錄音光碟無訛（見一審卷第五十九頁），並有勘驗
    筆錄乙份附卷可稽（見交查卷第一一四至一一七頁），是被
    告顯有變易原來之持有意思而為不法所有之意思甚明。故被
    告係為預借現金以週轉應急，而利用其原本即得持有、管領
    被害人甲○○信件之機會，以變易持有為所有之意思將上開
    銀行所換發之信用卡乙張及預借現金密碼函予以侵占入己，
    再冒用被害人之信用卡至自動付款設備，輸入持卡人之密碼
    ，取得所預借之現金等情，至為明確，是被告主觀上具有為
    自己不法所有之意圖、侵占他人之物以及以不正方法由自動
    付款設備取得他人之物之犯意無疑。
(四)綜上所述，本件事證明確，被告上開辯詞並不足信，被告犯
    行堪以認定，應依法論科。
四、核被告所為，係犯刑法三百三十五條第一項侵占罪及同法第
    三百三十九條之二第一項以不正方法由自動付款設備詐取他
    人之物罪。被告利用不知情之配偶黃景賓代為至自動付款設
    備預借三筆現金而實施上開部分犯行，該部分係間接正犯。
    按行為後法律修正，致行為時與裁判時之法律規定不同，而
    有刑法第二條第一項行為後法律變更之情形者，應比較新舊
    法，依「從舊從輕」之法則，適用最有利於行為人之法律；
    又所稱「法律變更」應係指刑罰法律變更，即犯罪構成要件
    或處罰之內容變更，或「罪」「刑」雖未變更，但因法條修
    正結果，使刑罰之實質內容發生變動而輕重之別者而言。(一)
    關於牽連犯、連續犯規定：本件被告行為後，刑法於九十四
    年一月七日修正，同年二月二日公布，九十五年七月一日修
    正施行，已刪除第五十五條牽連犯及第五十六條連續犯之規
    定，原屬牽連犯或連續犯之數個犯罪行為，修正後新刑法既
    刪除第五十五條後段牽連犯、第五十六條連續犯之相關規定
    ，則前開數行為，因係屬侵害數個個別不同之生命法益，自
    應以數個獨立罪論處，併合處罰後合併定其應執行刑。比較
    新舊刑法適用之結果，均以修正前之舊刑法規定較有利於被
    告，依新刑法第二條第一項前段規定，應適用修正前之舊刑
    法規定。被告上開犯行均在上開法律修正前，多次至自動付
    款設備詐取財物犯行，時間緊接，方法相同，所犯係構成要
    件相同之罪名，顯係基於概括犯意反覆為之，自應依其行為
    時即修正前刑法第五十六條之連續犯規定，論以一罪，並加
    重其刑。再其所犯上開利用自動付款設備詐欺取財及侵占罪
    犯行間，有方法、目的之牽連關係，應依修正前刑法第五十
    五條規定，從一重依侵占罪處斷。(二)關於刑法規定各罪法定
    刑有罰金刑者，原應適用罰金罰鍰提高標準條例第一條前段
    規定：「依法律應處罰金、罰鍰者，就其原定數額得提高為
    二倍至十倍」。然九十五年七月一日施行之刑法施行法第一
    條之一則規定：「中華民國九十四年一月七日刑法修正施行
    後，刑法分則編所定罰金之貨幣單位為新台幣。九十四年一
    月七日刑法修正時，刑法分則編未修正之條文定有罰金者，
    自九十四年一月七日刑法修正施行後，就其所定數額高為三
    十倍。但七十二年六月二十六日至九十四年一月七日新增或
    修正之條文，就其所定數額提高為三倍。」依此，關於刑法
    第三百三十五條第一項普通侵占罪規定：「意圖為自己或第
    三人不法之所有，而侵占自己持有他人之物者，處五年以下
    有期徒刑、拘役或科或併科一千元以下罰金。」則該條項罰
    金刑部分，如依罰金罰鍰提高標準條例第一條前段規定，應
    為銀元二千元至一萬元（依現行法規所定貨幣單位折算新台
    幣條例第二條規定，即新台幣六千元至三萬元）；如依修正
    後刑法施行法第一條之一規定，其罰金刑則為新台幣三萬元
    。是依新刑法第二條第一項規定，比較適用結果，則應適用
    罰金罰鍰提高標準條例第一條前段規定，對於行為人較為有
    利。是本件關於被告所犯刑法第二百七十七條第一項之罰金
    部分，自應依罰金罰鍰提高標準條例第一條前段規定（原審
    判決適用刑法施行法第一條之一第一項、第二條，對判決結
    論並無影響，亦應予維持），併此敘明。(三)關於易科罰金折
    算標準：依修正前刑法第四十一條第一項前段規定：「犯最
    重本刑為五年以下有期徒刑以下之刑之罪，而受六個月以下
    有期徒刑或拘役之宣告，因身體、教育、職業、家庭之關係
    或其他正當事由，執行顯有困難者，得以一元以上三元以下
    折算一日，易科罰金。」及修正前罰金罰鍰提高標準條例第
    二條前段（現已刪除）規定，就其原定數額提高為一百倍折
    算一日，應以銀元三百元折算一日，經折算為新臺幣後，應
    以新臺幣九百元折算為一日。惟九十五年七月一日修正公布
    施行之刑法第四十一條第一項前段規定：「犯最重本刑為五
    年以下有期徒刑以下之刑之罪，而受六個月以下有期徒刑或
    拘役之宣告者，得以新臺幣一千元、二千元或三千元折算一
    日，易科罰金。」比較修正前後之易科罰金折算標準，以修
    正前之規定，較有利於被告，依刑法第二條第一項前段規定
    ，應適用修正前刑法第四十一條第一項前段規定，定其折算
    標準。又公訴人於起訴書內雖未引用刑法三百三十五條第一
    項之罪名，然此部分事實於起訴書內業已敘及，且經本院於
    審判時依刑事訴訟法第九十五條第一款後段規定告知被告，
    顯為起訴效力所及，自應加以審理。原審審酌被告尚無前科
    之素行、為取得週轉資金之犯罪動機及目的，冒用他人信用
    卡至自動櫃員機預借現金之犯罪手段、對被害人及發卡銀行
    所生之損害、所詐得金錢之數額，以及犯後飾詞否認犯行，
    亦未以具體作為表達償還發卡銀行損失之態度等一切情狀，
    適用刑法第二條第一項、第五十六條（修正前）、第三百三
    十五條第一項、第三百三十九條之二第一項、第五十五條（
    修正前）、第四十一條第一項前段（修正前）、罰金罰鍰提
    高標準條例第一條前段、第二條（原審判決適用刑法施行法
    第一條之一第一項、第二條，對判決結論並無影響，亦應予
    維持），量處有期徒刑六月，並諭知如易科罰金以三百元折
    算一日，以資懲儆。本院經核原判決認事用法，均無不合，
    量刑亦屬妥適。公訴人上訴意旨，指摘原判決量刑過輕；被
    告上訴否認犯罪，指摘原判決不當，均為無理由，應予駁回
    。
五、據上論斷，應依刑事訴訟法第三百六十八條，判決如主文。
本案經檢察官徐松奎到庭執行職務。
中    華    民    國    95    年    11    月    22    日
            刑事第一庭審判長法官  黃  崑  宗
                            法官  王  明  宏
                            法官  蔡  長  林
以上正本證明與原本無異。
不得上訴。
                          書記官  李  培  薇
中    華    民    國    95    年    11    月    23    日
附錄本案論罪科刑法條全文：
刑法第三百三十五條第一項（普通侵占罪）：
  意圖為自己或第三人不法之所有，而侵占自己持有他人之物者
，處五年以下有期徒刑、拘役或科或併科一千元以下罰金。
刑法第三百三十九條之二第一項（違法由自動付款設備取得他人
之物之處罰）：
  意圖為自己或第三人不法之所有，以不正方法由自動付款設備
取得他人之物者，處三年以下有期徒刑、拘役或一萬元以下罰金
。


司法院資訊處製作；財團法人民間司法改革基金會備份。
